臺灣台中地方法院民事判決　九十三年度簡上字第一六七號
　　上　訴　人　財團法人汽車交通事故特別補償基金
　　法定代理人　乙○○
　　訴訟代理人　甲○○
　　被上訴人　　丁○○
　　　　　　　　丙○○○
右當事人間請求損害賠償事件，上訴人對於民國九十三年四月九日本院豐原簡易庭九
十三年度豐簡字第一八號第一審判決提起上訴，本院於九十三年八月十二言詞辯論終
結，判決如下：
    主      文
上訴駁回。
第二審訴訟費用由上訴人負擔。
    事實及理由
一、上訴人起訴主張：被上訴人丁○○、丙○○○之子即訴外人劉宮源於民國（下同
    ）九十一年十一月二十三日，駕駛韓莉莉所有未投保強制汽車責任險之車號ＬＡ
    Ｏ─六三七號機車附載訴外人江婉如，行經台中縣潭子鄉○○路○段四七六號前
    ，因過失撞及中央分隔島之事故，致訴外人劉婉如、劉宮源死亡。上開機車未投
    保強制汽車責任保險，遂由上訴人依強制汽車責任險保險法補償訴外人江婉如之
    繼承人死亡給付新台幣（下同）四十萬元。上訴人爰依強制汽車責任險保險法第
    三十九條第二項規定，向加害人劉宮源之繼承人即被上訴人丁○○、丙○○○或
    上開機車所有人韓莉莉求償四十萬元。被上訴人則以：其等被繼承人劉宮源駕駛
    上開機車時並未違規，就本件車禍之發生並無過失等語資為抗辯。
二、本件原審僅判決上開機車之所有人韓莉莉應給付上訴人四十萬元，及自九十三年
    二月三日起至清償日止，按年息百分之五計算之利息，並依職權宣告假執行，而
    駁回上訴人對於被上訴人部分之請求。上訴人對此聲明不服，求為廢棄原判決不
    利於上訴人之部分，改判被上訴人丁○○、丙○○○應連帶給付上訴人四十萬元
    ，及自九十三年一月二十九日起至清償日止，按年息百分之五計算之利息；被上
    訴人則求為判決駁回上訴。
三、查被上訴人丁○○、丙○○○之子即訴外人劉宮源於九十一年十一月二十三日，
    駕駛韓莉莉所有未投保強制汽車責任險之車號ＬＡＯ─六三七號機車附載訴外人
    江婉如，行經台中縣潭子鄉○○路○段四七六號前，因撞及中央分隔島，致訴外
    人劉婉如、劉宮源死亡。而上訴人即財團法人汽車交通事故特別補償基金依強制
    汽車責任險保險法補償訴外人江婉如之繼承人死亡給付四十萬元等事實，已為兩
    造所不爭執。按特別補償基金於補償金額範圍內，得直接向加害人或汽車所有人
    求償，強制汽車責任險保險法第三十九條第二項定有明文。而所謂加害人依同法
    第九條之規定，係指「汽車交通事故之行為人」，是於特別補償基金向加害人求
    償之場合，似無須認定加害人對於汽車交通事故之發生，是否具有故意過失，其
    實不然，蓋：強制汽車責任險保險法第五條規定：「因汽車交通事故致受害人體
    傷、殘廢或死亡者，加害人不論有無過失，在相當於本法規定之保險金額範圍內
    ，受害人均得請求保險給付」，但保險人如給付保險金後欲向加害人求償時，依
    同法第二十七條之規定，則限於加害人有(1)酒醉或吸食毒品、迷幻藥而駕車；(2)
    從事犯罪行為或逃避合法拘捕；(3)自殺或故意行為所致；(4)違反道路交通管理處
    罰條例第二十一條之規定而駕車；(5)未經被保險人允許而駕車等事由，始得為之
    。而汽車交通事故特別補償基金，在肇事車輛未依法投保強制責任險，依強制汽
    車責任險保險法第三十八條規定，補償受害人或其繼承人之情形，實與前述之保
    險人立場無異。是以，特別補償基金於補償金額範圍內，向加害人求償，強制汽
    車責任險保險法第三十九條第二項雖無前開特定事由之限制，解釋上仍以加害人
    對於汽車交通事故之發生，具有責任原因為要件。此由同法第三十九條第一項明
    定「特別補償基金依前條規定為補償者，視為加害人或汽車所有人損害賠償金額
    之一部分」，仍著眼於加害人對於受害人之損害賠償責任自明。因此，上訴人得
    否向被上訴人求償，應認定劉宮源對於本件交通事故之發生，是否具有故意或過
    失之責任原因。
四、為此，上訴人主張劉宮源駕駛系爭機車肇事，致江婉如死亡，依民法第一百九十
    一條之二規定，應由被上訴人舉證證明劉宮源對於本件車禍事故無過失始不須負
    責，固非無見。惟查，劉宮源亦因本件車禍事故死亡，已如前述，而被上訴人等
    既非事禍事故之行為人，僅係劉宮源之繼承人，如應由其等舉證證明劉宮源對於
    防止損害之發生，已盡相當之注意，顯不可能，亦有失公平，依民事訴訟法第二
    百七十七條但書之規定，本件應無被上訴人先負舉證責任之餘地。是以，被上訴
    人應否連帶給付上訴人四十萬元，應視劉宮源對於本件車禍事故有無過失原因為
    據。經查：本件車禍可得調查之證據，有台中縣警察局豐原分局於車禍後所製作
    之「交通事故現場圖」、「調查筆錄」、「現場照片」等，已經原審函調附卷可
    憑，然依「交通事故現場圖」、「現場照片」所示，均無法判定劉宮源駕駛機車
    偏離原行駛車道，撞及中央分隔島之原因。而證人廖益新在調查筆錄中雖證稱：
    「在事故發生前，我與ＬＡ０─六三七號車一同停在中山、雅潭路口停紅燈，待
    綠燈一亮時，便由中山路往豐原方向行駛，而我是同該道上的內側，ＬＡＯ─六
    三七號車則走機車道，剛過雅潭路時便看到ＬＡＯ─六三七號車子不知因何緣故
    ，突然從機車道一直偏向內車道，我看見當時該機車車速約七十公里，後來就看
    到該機車往分隔島撞上去‧‧‧」等語，惟劉宮源何以採取如此不尋常之駕駛方
    式？且乘坐上開機車之江婉如為何不制止？均有可疑之處。原審經上訴人聲請傳
    訊台中縣警察局豐原分局潭子分駐所警員全光義，其證稱：本件被上訴人於原審
    提供之監視錄影（肇事處前二十公尺）畫面（翻拍照片四張），係其訪查所得之
    資料，依照畫面呈現之順序，劉宮源駕駛之機車先通過監視器地點後，證人廖益
    新所駕自小客車再通過該處等語。而該監視器攝得之畫面顯示，當時劉宮源所駕
    機車係行駛於外側車道，行駛情況正常，證人廖益新所駕自小客車自後行駛於內
    側車道，是以，若劉宮源駕駛之機車無故撞及中央分隔島，顯必由外側向內偏移
    ，穿過證人廖益新行駛之內側車道，此時證人廖益新見劉宮源若有不尋常之駕駛
    動作，自應鳴喇叭警示，惟其竟無任何警示動作，嗣發現訴外人劉宮源發生車禍
    ，復越肇事現場及由王小萍所駕駛之前車後，始報警處理，實有可議。又對照「
    交通事故現場圖」所示，劉宮源撞及中央分隔島後，所駕機車係刮地滑行於內側
    車道，如以前述肇事機車與證人廖益新之汽車通過肇事地點先、後判斷，劉宮源
    倘以高速（七十公里）撞及中央分隔島，而證人廖益新所駕汽車車速緩慢，則證
    人廖益新行駛之車道，既已受車禍機車傾倒阻礙，理應在肇事處停車；若二者車
    速相仿，證人廖益新駕駛之汽車，亦受傾倒之機車阻礙，應有避煞之動作，均無
    再向前行駛越過由王小萍所駕駛之前車後，始停車報警之理？是證人廖益新前開
    證述之車禍經過，是否基於意識穩定及明確狀態下所為之見聞？有無保留？均有
    疑問。且證人廖益新所駕之汽車，既與劉宮源之機車，係同向且前、後行駛，證
    人廖益新當無法目測前車之車速，則其前開所述劉宮源機車車速約七十公里云云
    ，顯屬推測之詞，亦難憑採。是以，依劉宮源機車通過監視器時之狀況而言，若
    無其他因素介入，劉宮源當不至於在二十公尺後，即偏離原行駛之車道，往內側
    撞及中央分隔島，則本件車禍之發生有無難以抗拒之因素介入？是否確係劉宮源
    之過失所致？依僅存之證據實無從判定。
五、被上訴人之被繼承人劉宮源對於本件車禍之發生，究竟有無過失既無從判定，則
    依前述，被上訴人自無庸對於上訴人負給付四十萬元之連帶責任。原審判決亦同
    本院上開之認定，顯無不合，上訴人仍執陳詞求為廢棄改判，為無理由，應予駁
    回。
六、結論：本件上訴為無理由，依民事訴訟法四百三十六條之一第三項、第四百四十
    九條第一項、第七十八條，判決如主文。
中　　　華　　　民　　　國　　九十三　　年　　　八　　　月　　二十六　　日
　　　　　　　　　　　　　　　　　臺灣臺中地方法院民事第一庭
~B審判長法官　張惠立
~B法　　　官　鍾啟煒
~B法　　　官　王邁揚
右為正本係照原本作成
不得上訴
中　　　華　　　民　　　國　　九十三　　年　　　八　　　月　　二十六　　日
~B法院書記官
